【裁判字號】    98,上易,3128
【裁判日期】    981231
【裁判案由】    背信
【裁判全文】
臺灣高等法院刑事判決                98年度上易字第3128號
上  訴  人
即  自訴人  聚輪有限公司
兼  代表人  丙  ○
自訴代理人  陳益盛  律師
            鄭昱廷  律師
被      告  甲○○
            乙○○
上列上訴人因被告等背信案件，不服臺灣板橋地方法院中華民國
98年11月9日97年度自字第46號第一審判決，提起上訴，本院判
決如下：
    主    文
原判決撤銷，發回臺灣板橋地方法院。
    理    由
壹、自訴意旨略以：被告甲○○與自訴人丙○、林陳豐、秦武詳
    、陳再興等5人於民國77年7月5日合資成立聚輪有限公司（
    下稱聚輪公司），並由被告甲○○擔任董事，負責執行業務
    並對外代表公司，自訴人為公司股東。依公司章程規定，聚
    輪公司有盈餘時，應於每年度分派予各股東。詎被告陳振南
    遲未將89年度至95年度之公司盈餘分派予自訴人，迨自訴人
    向其請求時，被告甲○○以聚輪公司經營加油站之土地係其
    所有，須向其支付每月相當於租金之不當得利新台幣（下同
    ）30萬元，5年計1,800萬元為由，主張抵銷聚輪公司之盈餘
    分派，且被告甲○○未經公司之其餘股東同意，任由身兼加
    油站站長即被告甲○○之子乙○○，逕在加油站內經營連鎖
    式便利商店，所得均歸入於己。被告甲○○身為聚輪公司負
    責人，應以善良管理人之注意執行業務，並為公司與全體股
    東謀取最大利益，盡一切努力使聚輪公司經營之加油站取得
    合法使用基地，避免日後遭第三人為不當之權利主張。詎被
    告甲○○不思此途，竟違背公司之付託，利用長期把持聚輪
    公司之機會，故意以不作為之方式，使聚輪公司陷於未取得
    合法使用土地權源之情形下，再向聚輪公司提出不合理之主
    張，意圖損害公司利益，或任由被告乙○○在加油站內經營
    營利事業，意圖圖利被告乙○○，足認被告甲○○有刑法背
    信之犯行。再者，被告乙○○為聚輪公司經營之加油站站長
    ，其在加油站內另開設連鎖式便利商店，將所得收入均歸於
    己，意圖圖利自己，違反公司法有關經理人競業禁止之義務
    ，並使公司與全體股東受有財產上之損害，亦構成刑法背信
    之犯行等情。
貳、原審以本件自訴人聚輪公司以被告甲○○、乙○○均涉有刑
    法第342條第1項背信罪嫌，於97年10月7日向原審提起本件
    自訴。參諸自訴意旨可知，自訴人指謫被告為聚輪公司處理
    事務，因違背其任務致生損害於聚輪有限公司等情（原審卷
    第1至4頁）。是本件自訴之直接被害人為聚輪公司，而聚輪
    公司股東丙○、林陳豐、秦武詳及陳再興等4人，以被害人
    之身分以自己名義提起自訴，其自訴不合法，其理由如後：
一、按起訴之程序違背規定者，應諭知不受理之判決，並得不經
    言詞辯論為之。前開規定，自訴程式準用之。刑事訴訟法第
    303條第1款、第307條及第343條分別定有明文。故法院對於
    提起自訴之案件，應先為形式上之審理，如經形式上審理後
    ，認為欠缺訴訟之要件，即應為形式之判決，毋庸再為實體
    上之審理。再者，自訴人於辯論終結前，喪失行為能力或死
    亡者，得由第319條第1項所列得為提起自訴之人，於1個月
    內聲請法院承受訴訟；如無承受訴訟之人或逾期不為承受者
    ，法院應分別情形，逕行判決或通知檢察官擔當訴訟，刑事
    訴訟法第332條定有明文。犯罪之被害人得提起自訴，該被
    害人係指犯罪當時直接被害之人而言。法人為被害人時，應
    由其代表人代表該法人提起自訴（參照最高法院72年臺上字
    第44 81號判例、最高法院56年臺上字第2361號判例、司法
    院院字第1394號解釋）。準此，無代表權之人，其無權代表
    法人，自不得以法人名義提起訴訟。是無代表權之人以法人
    之代表人名義提起自訴，其起訴之程序即屬違背規定，自應
    諭知不受理之判決。
二、聚輪公司原由被告甲○○擔任董事，丙○、林陳豐、秦武詳
    及陳再興為該公司股東，陳再興於98年1月21日死亡，而由
    其直系血親即長子陳展閎及次子陳展祥繼承其股東身分，並
    於同年5月11日向原審提出自訴補充理由狀聲明承受訴訟，
    至98年9月3日選任丙○擔任聚輪公司董事等事實。有聚輪公
    司變更登記事項卡、戶籍謄本、繼承系統表、遺產分割協議
    書、經濟部98年9月4日經授中字00000000000號函及有限公
    司變更登記表等件在卷可稽（原審卷第5至6、127至137、20
    1至203頁）。
三、按有限公司應至少置董事1人執行業務並代表公司。不執行
    業務之股東，得行使監察權。不執行業務之股東，得隨時向
    執行業務之股東質詢公司營業情形，查閱財產文件、帳簿、
    表冊。公司法第108條第1項前段、第109條、第48 條分別定
    有明文。準此，有限公司不執行業務股東所得行使監察權之
    範圍，應僅限於隨時質詢公司營業情形，查閱財產文件、帳
    簿、表冊等事項，並無代表公司對董事執行業務之權。再者
    ，公司法第213條固規定股份有限公司之監察人得代表公司
    對董事提起訴訟，並於同法第214條明文有少數股東權之股
    東得代位監察人代表公司提起訴訟之規定。惟現行公司法於
    69年5月9日修正後，有限公司已不復準用股份有限公司相關
    規定，本案自無準用公司法第213條及第214條規定之餘地。
    況公司法於修正後，有限公司並無監察人與少數股東權股東
    之概念，自無法類推適用公司法第213條之監察人代表訴訟
    ，或同法第214條之少數股東權股東代位代表公司訴訟等規
    定。職是，有限公司董事以外之其他股東，依法雖得行使監
    察權，然並無代表公司對董事提起訴訟之權限。倘以有限公
    司為被害人而對該公司董事即代表人提起自訴，因該公司董
    事即代表人無法代表該公司對自己提起訴訟，除該公司另設
    有其他董事可資代表公司以外，公司股東僅能向該管轄之檢
    察官提出告發請求偵辦（參照本院86年度上更（二）字第80
    2號判決、法務部89年法檢決字第004829號函），或俟改選
    董事而取得代表權後，另行提起訴訟。
四、聚輪公司為本件自訴之被害人，故僅得由該公司之代表人提
    起自訴。本案被告甲○○於本件自訴之初，係聚輪公司之唯
    一董事即代表人，97年10月7日之自訴狀雖記載丙○、林陳
    豐、秦武詳、陳再興為代表人，然依上開說明，自訴人丙○
    、林陳豐、秦武詳及陳再興等4人僅為聚輪公司股東，渠等
    於提起自訴時，均非代表權人，自不得代表聚輪公司，亦不
    得逾越股東之監察權範圍，是渠等無以聚輪公司名義提起自
    訴之權甚明。再者，依自訴意旨觀之，本案直接被害人為聚
    輪公司，自訴人丙○、林陳豐、秦武詳及陳再興等4人非直
    接被害人，即無從以自己之名義提起自訴。職是，自訴人丙
    ○、林陳豐、秦武詳及陳再興等4人於97年10月7日向原審提
    起自訴時，不論係以聚輪公司名義，或以自己名義提起自訴
    ，其自訴均不符合法定起訴要件。
五、法人為被害人時提起自訴，對自訴狀內所記載之代表人，倘
    經調查結果，並非有真正代表權之代表人，其訴狀自屬不合
    程式，應準用刑事訴訟法第273條第6項之規定命其補正（參
    照最高法院70年台上第4336號判決）。自訴人丙○、林陳豐
    、秦武詳及陳再興等4人於97年10月7日提起自訴時，不論係
    以聚輪公司名義，或以自己名義提起自訴，均不符合自訴之
    合法要件，聚輪公司股東丙○、林陳豐、秦武詳及陳再興等
    4人僅能向管轄之檢察官提出告發請求偵辦，或改選新董事
    後再行提起自訴。職是，聚輪公司雖於98年9月3日改推自訴
    人丙○為該公司董事，然應於自訴人丙○取得代表權後，再
    行提起自訴，是嗣後改選董事之事實，無法補正提起自訴時
    之合法程序欠缺。
參、綜上所述，原審認本件自訴人丙○、林陳豐、秦武詳及陳再
    興等4人非聚輪公司之董事或代表人，渠等提起自訴之合法
    程式有欠缺，其於自訴時本屬不能補正，嗣後亦無從以改選
    董事之方式為補正，是渠等提起自訴程序顯然違背規定，本
    件自訴不合法，爰不經言詞辯論，予以諭知不受理之判決，
    固非無見。惟查：
一、起訴或其他訴訟行為，於法律上必備之程式有欠缺而其情形
    可補正者，法院應定期間，以裁定命其補正，刑事訴訟法第
    273條第6項定有明文。此項關於第一審審判之規定，依同法
    第364條，亦為第二審所準用。上訴人於第一審提起自訴時
    ，雖漏未在自訴狀上簽名或蓋章，惟此項程式上之欠缺並非
    不可補正，法院自應先以裁定命為補正，始屬合法，最高法
    院90年臺上字第4521號著有判例。職是，本案之爭點在於丙
    ○、林陳豐、秦武詳及陳再興等4人提起自訴後，嗣後聚輪
    公司股東改選丙○擔任該公司之新任董事，丙○並向原審陳
    報，是否已補正本件自訴之起訴合法程序？本院自應審究之
    。
二、本件自訴人丙○、林陳豐、秦武詳及陳再興等4人雖於97年1
    0月7日提起自訴之初，固不具聚輪有限公司董事身分，致提
    起自訴之法律必備程式有所欠缺，然聚輪公司已於98年9月3
    日改選自訴人丙○為聚輪公司之新任董事，聚輪公司變更董
    事期間本件自訴仍繫屬於原審法院。自訴代理人嗣於98年9
    月10日之原審準備程序期日，陳報聚輪有限公司已變更負責
    人為丙○，確認本件自訴人為聚輪公司，法定代理人為丙○
    ，並撤回林陳豐、秦武詳、陳展洋及陳展閎之自訴等語（原
    審卷第191頁）。是自訴人已自行補正本件自訴之合法起訴
    要件，原審仍以丙○、林陳豐、秦武詳及陳再興等4人提起
    自訴之合法程式有欠缺，其於自訴時屬不能補正，嗣後亦自
    從以改選董事之方式為補正，認渠等提起自訴程序顯然違背
    規定，予以自訴不受理，即有違誤。自訴人上訴意旨執此指
    摘原判決不當，為有理由，爰不經言詞辯論，由本院將原判
    決予以撤銷，發回原法院詳為調查，更為適當之處置，以符
    法制。
據上論斷，應依刑事訴訟法第369條第1項但書、第372條，判決
如主文。
中    華    民    國    98    年    12    月    31    日
                  刑事第五庭  審判長法  官  高明哲
                                    法  官  劉秉鑫
                                    法  官  林洲富
以上正本證明與原本無異。
不得上訴。
                                    書記官  楊秋鈴
中    華    民    國    98    年    12    月    31    日


司法院資訊處製作；財團法人民間司法改革基金會備份。
